臺灣臺北地方法院民事判決　　　　　　 100年度訴字第2207號
原　　　告　　黃清烈
訴訟代理人　　胡寶蓮
　　　　　　　黃心怡
被　　　告　　李文慶
　　　　　　　陳貴玉
兼訴訟代理人　李文慶
上列當事人間債務人異議之訴事件，本院於民國100年10月19日
言詞辯論終結，判決如下：
    主  文
本院一百年度司執字第二九五三二號清償債務強制執行事件對原
告所為之強制執行程序，於超過新臺幣壹佰柒拾伍萬陸仟壹佰元
及自民國九十二年四月十日起至清償之日止按年息百分之六計算
之利息部分，應予撤銷。
原告其餘之訴駁回。
訴訟費用由被告負擔百分之八，餘由原告負擔。
    事實及理由
壹、原告起訴主張：
一、原告於民國84至85年間為償還親友因其女車禍而代墊之醫藥
    費，撥打報紙小廣告向被告李文慶尋求資金協助，因而認識
    被告李文慶。原告於84至85年間交付票面金額為新台幣（下
    同）10萬元之支票向被告李文慶借款調現使用，但原告借款
    10萬元僅實際取得8萬元，另2萬元為借款利息，且被告李文
    慶要求上開支票票期需於10日後兌現，兌現後方能再以相同
    計息方式借貸。經原告多次借款並還款後，原告又向被告李
    文慶借款10萬元或20萬元共二筆，卻未能償還，原告為恐將
    來無法再向被告李文慶借款，故於85年間依被告李文慶之要
    求，以原告所有坐落臺北市○○區○○路2小段529地號等45
    筆土地及其上建物為被告李文慶設定最高限額為4,200萬元
    之抵押權，擔保原告借款之償還；且原告於最高限額抵押權
    設定完成後，再於85年10月間以面額25萬元之支票借得20萬
    元現金。惟嗣後原告無力償還所借本金及利息，故於86年10
    月6日再依被告李文慶之要求，由原告以本人及配偶黃胡寶
    蓮之名義（黃胡寶蓮對此並不知情），共同簽發票號為2524
    18號、面額為150萬元之本票一紙，作為原告上開借款之擔
    保。又原告於87年間持他人簽發面額為25萬元之支票向被告
    李文慶借款調現，並實際取得20萬元現金，惟上開支票到期
    後未能兌現，故原告於87年2月25日另以本人名義簽發票號
    為010417號、面額為25萬6,100元之本票一紙予被告李文慶
    收執。
二、原告於97年間調閱土地謄本時，發現其所有坐落臺北市○○
    區○○路2小段529地號等45筆土地及其上建物，竟未經其同
    意即遭被告陳貴玉（即被告李文慶之配偶）設定最高限額抵
    押權。原告為塗銷上開抵押權設定登記，於97年至99年間多
    次要求被告李文慶協商還款事宜，惟被告李文慶僅聲稱原告
    欠款超過175萬元，並要求原告應先償還臺灣板橋地方法院9
    6年度促字第64463號支付命令（下稱系爭支付命令）所載之
    債權金額，卻不提出原告欠款之證明，亦未明確告知原告應
    償還之金額。實際上，原告不曾向被告陳貴玉借款，且原告
    多年來僅積欠被告李文慶共72萬元之借款（原告簽發面額合
    計為175萬6,100元之上開二紙本票，實際僅換得72萬元現金
    ，另103萬6,100元部分為被告李文慶要求之利息，該債權應
    不存在），縱使該72萬元借款需加計利息，惟原告於88年至
    98年間累積匯款共13萬4仟元，且執行法院於98年3月至99年
    11月間以強制執行程序扣押並移轉原告之薪資共12萬6,405
    元，合計26萬0,405元均已給付予被告李文慶，應足償還借
    款利息及部分本金。此外，本件借款利息應以民法第203條
    規定之法定利率年息5％計算，並依民法第126條規定，利息
    給付請求權之時效期間僅有5年為計算基礎，故原告應還款
    金額為90萬元（即：72萬元＋70萬元5％5年＝90萬元）
    。爰依強制執行法第14條規定提起債務人異議之訴，以為救
    濟。並聲明：本院100年度司執字第29532號清償債務強制執
    行事件（下稱系爭強制執行案件）所為之強制執行程序，應
    予撤銷。
貳、被告方面：
    被告李文慶前以原告應負借款債務為由，向臺灣板橋地方法
    院聲請對原告核發系爭支付命令，該支付命令經送達後20日
    之不變期間內，原告未聲明異議而告確定，足見原告與被告
    李文慶間確有系爭支付命令所載之債權存在；況原告於起訴
    狀中自承其於91年11月28日以面額175萬6,100元之本票，向
    被告李文慶借調同額現款等語，故被告李文慶自得以系爭支
    付命令為執行名義，聲請系爭執行案件對原告為強制執行程
    序。又系爭執行案件之債權人為被告李文慶，故被告陳貴玉
    與本件債務人異議之訴無涉等語資為抗辯。並聲明：原告之
    訴駁回。
、兩造不爭執之事項：
一、被告李文慶執有原告以本人及黃胡寶蓮之名義所共同簽發，
    票號010417號、發票日87年2月25日、面額25萬6,100元、到
    期日87年4月30日之本票，及原告以本人名義所簽發，票號
    252418號、發票日86年10月6日、面額150萬元、到期日為86
    年12月6日之本票各一紙（下稱系爭二紙本票）；嗣臺灣板
    橋地方法院依被告李文慶之聲請，於91年11月28日以91年度
    票字第10322號民事裁定准許對上開二紙本票金額，及自89
    年12月7日起至清償日止，按年利率6％計算之利息，准許強
    制執行，有上開本票裁定在卷可稽（見本院卷第11-12頁）
    。
二、被告李文慶前以訴外人黃胡寶蓮及原告未清償債務為由，向
    臺灣板橋地方法院聲請對黃胡寶蓮及原告核發系爭支付命令
    ，請求「債務人（即黃胡寶蓮及原告）應向債權人（即被告
    李文慶）連帶給付175萬6,100元及自89年12月7日起至清償
    日止，按年息6％計算之利息，並連帶賠償督促程序費用1仟
    元」，該支付命令經送達後20日之不變期間內，黃胡寶蓮及
    原告均未聲明異議而於96年11月12日確定。嗣被告李文慶以
    系爭確定支付命令為執行名義，向臺灣板橋地方法院98年度
    執字第14501號案件聲請就原告對皖美實業有限公司（下稱
    皖美公司）之薪資債權為強制執行，並繳納執行費1萬4,080
    元，經該院核發移轉命令後，被告李文慶於98年3月至99年1
    1月期間合計受償12萬6,405元，有系爭執行案件之民事強制
    執行狀、系爭支付命令暨其確定證明書影本在卷可稽（見系
    爭執行卷第1-2、4頁）。
肆、得心證之理由：
一、本件原告起訴主張伊並未向被告陳貴玉借款，且伊僅累計積
    欠被告李文慶72萬元之借款，該借款並已於88年至99年間以
    伊陸續匯款及強制執行伊之薪資債權方式償還合計26萬0,40
    5元之金額，但被告竟仍向本院聲請強制執行，經本院100年
    度司執字第29532號清償債務強制執行事件，准於「175萬6,
    100元及自91年1月7日起至清償日止，按年息6％計算之利息
    」範圍內為強制執行，為此爰依強制執行法第14條規定提起
    債務人異議之訴等語；惟被告則以前揭情詞置辯。是以，本
    件兩造主要之爭點即為：本院100年度司執字第29532號清償
    債務強制執行事件對原告所為之強制執行程序，是否應予撤
    銷？茲審究如下：
(一)、按強制執行法第14條第2項規定，執行名義無確定判決同一
    之效力者，於執行名義成立前，如有債權不成立或消滅或妨
    礎債權人請求之事由發生，債務人亦得於強制執行程序終結
    前提起異議之訴。顯見債務人依本條項提起債務人異議之訴
    ，須該執行案件據以強制執行之執行名義，並無與確定判決
    同一之效力者，始足當之。而確定支付命令與確定判決有同
    一之效力，此觀民事訴訟法第521條規定自明。本件被告李
    文慶於系爭執行案件係以系爭確定之支付命令為執行名義，
    有卷附該支付命令暨其確定證明書影本可佐，並經本院調閱
    該執行案卷查核屬實，是原告就與確定判決有同一效力之系
    爭確定支付命令，提起強制執行法第14條第2項之債務人異
    議之訴，請求撤銷系爭執行案件對原告所為之強制執行程序
    ，尚乏依據。
(二)、按執行名義成立後，如有消滅或妨礙債權人請求之事由發生
    ，債務人得於強制執行程序終結前，向執行法院對債權人提
    起異議之訴，強制執行法第14條第1項前段定有明文。查，
    原告主張系爭支付命令就超過72萬元之債權部分不成立，且
    其於88年7月8日至96年10月12日期間有以匯款或付現方式償
    還合計10萬1仟元之金額云云。惟此乃系爭支付命令於96年1
    1月12日確定日之前即已存在之事由，原告若欲執前開事由
    主張該支付命令內容不當，原應於該支付命令送達後20日之
    不變期間內向發命令之法院提出異議，使該支付命令於異議
    範圍內失其效力，然原告並未依法提出異議，坐令系爭支付
    命令確定，且系爭確定支付命令亦未經再審之訴除去其既判
    力，原告即應受系爭確定支付命令之拘束，嗣後即不得再另
    行於其他訴訟中，以系爭支付命令確定前即已存在之事由，
    爭執系爭支付命令之結果不當，請求變更原支付命令內容。
    因此，本件被告李文慶以系爭確定支付命令為執行名義，聲
    請系爭執行案件對原告為強制執行程序，原告為此提起強制
    執行法第14條第2項之債務人異議之訴，揆諸前揭規定與說
    明，本院所得審酌之範圍，亦僅限於系爭支付命令確定後（
    即執行名義成立後）消滅或妨礙債權人請求之事由，然原告
    主張系爭支付命令就超過72萬元之債權部分不成立，且其於
    88年7月8日至96年10月12日期間已清償共10萬1仟元之借款
    云云，顯非執行名義成立後始發生之事由，是原告執此為由
    提起債務人異議之訴，即屬無據。至原告以執行名義成立後
    其另有清償債務為由，以執行債權人李文慶為被告，提起本
    件債務人異議之訴，應屬合法；惟原告並以陳貴玉為本件債
    務人異議之訴之被告部分，因上開聲請強制執行事件之債權
    人為李文慶，並非陳貴玉，是原告併以陳貴玉為本件債務人
    異議之訴之被告，顯非適法。
(三)、再查，原告主張被告李文慶前向臺灣板橋地方法院聲請就其
    對皖美公司之薪資債權為強制執行，經該院核發移轉命令後
    ，被告李文慶於98年3月至99年11月期間共計受償12萬6,405
    元之事實，已據原告提出皖美公司收據二紙為證（見本院卷
    第45-46頁），並為被告所不爭執（見本院100年6月29日筆
    錄第30頁反面），自堪信原告主張為真實。又原告主張其於
    支付命令確定日後之96年11月13日至97年10月15日期間有以
    匯款方式償還被告李文慶共3萬3千元之借款等情，亦為被告
    所不爭執（見本院10 0年10月19日筆錄第93頁反面），且據
    原告提出郵政劃撥儲金存款收據11紙為憑（見本院卷第42-4
    4頁），其上收款帳戶戶名即為「李文慶」，復參酌原告匯
    款係為償還前以系爭二紙本票調現使用之欠款，而系爭支付
    命令（債權額即系爭二紙本票之面額）所載之債權人即為被
    告李文慶，堪認原告主張其以匯款償還被告李文慶共3萬3千
    元等情為實在。另外，系爭執行案件之執行名義（即系爭確
    定支付命令）成立後，執行債權人即被告李文慶於本院陳述
    ：「（提示原告提出之匯款單據，有無意見？）沒有意見。
    從91年開始到97年我有收到原告的匯款3千元，總共匯款42
    次，另外有手簽的2次3千元、1次2千元，總共清償13萬4千
    元。此部分我聲請強制執行沒有扣除，原告可以向執行處說
    明後我同意扣除…」等語（見本院100年10月19日筆錄第93
    頁反面），可見原告先後共45次以匯款或付現方式償還本件
    之借款，不論是發生於執行名義成立前（自88年7月8日至96
    年11月12日期間累計清償之10萬1千元）或執行名義成立後
    （96年11月13日至97年10月15日期間累計清償之3萬3千元）
    ，被告李文慶均有同意扣免除原告已清償債務數額之意思，
    故原告清償之13萬4千元雖非執行名義成立後始發生，該13
    萬4千元，亦因被告李文慶於執行名義成立後同意扣免除而
    消滅。準此，被告李文慶以系爭確定支付命令為執行名義，
    向法院聲請對原告為強制執行程序時，原告得用以扣抵系爭
    確定支付命令之債權額（包括執行費用）為26萬0,405元（
    即：12萬6,405元＋10萬1仟元＋3萬3千元＝26萬0,405元）
    。
(四)、按清償人所提出之給付，應先抵充費用，次充利息，次充原
    本，民法第323條前段定有明文。本件被告李文慶向法院聲
    請對原告為強制執行程序時，原告得自系爭確定支付命令所
    示之債權額（包括執行費用）中扣抵26萬0,405元，已如前
    述，經依前揭順序先予抵充被告李文慶於臺灣板橋地方法院
    98年度執字第14501號案件所繳納之執行費用1萬4,080元，
    次充部分利息後（即：系爭確定支付命令日息為175萬6,100
    元6％365日＝288.67元，則原告清償之26萬0,405元－
    執行費用1萬4,080元＝餘款24萬6,325元，約得抵充24萬6,3
    25元288.67元＝853.3日之利息，亦即抵充自89年12月7日
    起至94年4月9日之利息），原告尚欠之債權額為175萬6,100
    元，及自92年4月10日起至清償日止，按年息6％計算之利息
    ，則被告李文慶得請求系爭執行案件強制執行之金額應以17
    5萬6,100元，及自92年4月10日起至清償日止，按年息6％計
    算之利息為限，逾上開部分，即不得予以強制執行。至原告
    主張本件借款利息應以年息5％及利息給付請求權之時效期
    間僅有5年為計算基礎云云。惟本件被告李文慶對原告之利
    息請求權，依被告李文慶聲請對原告核發之系爭確定支付命
    令，應自89年12月7日起至清償日止，按年息6％計算，且於
    該支付命令確定（96年11月12日）後重行起算時效，嗣被告
    李文慶於98年間執系爭確定支付命令對原告之財產聲請強制
    執行（即臺灣板橋地方法院98年度執字第14501號案件），
    時效中斷，又重行起算時效，迄至100年間被告李文慶復執
    系爭確定支付命令對原告之財產聲請強制執行（即系爭執行
    案件），時效再次中斷，是本件借款利息之請求權時效均未
    完成，原告自不得拒絕給付系爭確定支付命令所示之利息。
    故原告主張本件借款利息應以年息5％及最長5年期間為計算
    基準云云，亦不足採。
二、綜上所述，本件原告依強制執行法第14條規定，請求本院10
    0年度司執字第29532號清償債務強制執行事件對原告所為之
    強制執行程序，於超過175萬6,100元，及自92年4月10日起
    至清償日止，按年息百分之6計算之利息部分予以撤銷，為
    有理由，應予准許，至逾此範圍之請求，為無理由，應駁回
    之。
伍、本件事證已臻明確，兩造其餘攻擊防禦方法及援用之證據，
    經本院斟酌後，認為均不足以影響本判決之結果，爰不一一
    論述，併此敘明。
陸、結論：本件原告之訴為一部有理由、一部無理由，依民事訴
    訟法第79條，判決如主文。
中    華    民    國   100    年    11    月    18    日
                  民事第八庭    法  官  楊晉佳
以上正本係照原本作成。
如對本判決上訴，須於判決送達後20日內向本院提出上訴狀。如
委任律師提起上訴者，應一併繳納上訴審裁判費。
中    華    民    國   100    年    11    月    18    日
                                書記官  蘇炫綺